臺灣高等法院高雄分院刑事判決　　　　96年度上訴字第1646號
上　訴　人　臺灣高雄地方法院檢察署檢察官
被　　　告　甲○○
指定辯護人　本院公設辯護人　孫妙岑
上列上訴人因被告偽造有價證券等案件，不服臺灣高雄地方法院
96年度訴字第2046號中華民國96年7 月6 日第一審判決（起訴案
號：臺灣高雄地方法院檢察署96年度偵字第10284 號），提起上
訴，本院判決如下：
    主  文
原判決撤銷。
甲○○共同偽造公印文，累犯，處有期徒刑壹年貳月，減為有期
徒刑柒月；扣案之偽造彰化銀行東高雄分行空白支票拾伍張及支
票存根拾壹張、附表所示支票貳張、偽造之「陸正寅」身份證
壹張、偽造之「陸正寅」印章壹枚，均沒收。又行使偽造之特種
文書，足以生損害於公眾及他人，累犯，處有期徒刑陸月，減為
有期徒刑月；前開扣案之偽造「陸正寅」身份證壹張，沒收。
應執行有期徒刑玖月，扣案之偽造彰化銀行東高雄分行空白支票
拾伍張及支票存根拾壹張、附表所示支票貳張、偽造之「陸正
寅」身分證壹張、偽造之「陸正寅」印章壹枚，均沒收。
    事  實
一、甲○○前於民國90年間，因妨害風化案件，經臺灣臺中地方
    法院判處有期徒刑6 月確定，並於94年3 月21日縮刑期滿執
    行完畢，仍不知悔改，於96年3 月間，因缺錢花用，乃計畫
    使用無法兌現之空頭支票以詐取金錢，並經過報紙分類廣告
    與一真實姓名年籍不詳之男子取得聯繫，約定由甲○○以新
    臺幣（下同）3 萬元之代價，向該名男子購買空頭支票及偽
    造之身分證等物；甲○○乃與該名男子共同基於偽造公印文
    、偽造特種文書之犯意聯絡，由甲○○提供其本人之照片予
    該名男子，由該名男子將甲○○之照片複製於「陸正寅」（
    出生年月日民國56年5 月25日，身分證統一編號Ｚ000000000
    號，發證日期民國95年11月2 日高市換發）身分證上並在該
    身分證上偽造「內政部印」之公印文1 枚，以偽造「陸正寅
    」之身分證1 張，完成後，該名男子即於96年3 月28日某時
    ，與甲○○約在臺中市○○路與公園路附近交易，甲○○因
    而取得偽造之「陸正寅」身分證1 張、偽造之「陸正寅」印
    章1 枚、偽造之彰化銀行東高雄分行空白支票15張及支票存
    根31張（甲○○不知該支票及支票存根係偽造，詳如後述）
    及附表所示支票2 張；甲○○進而意圖為自己不法之所有，
    基於詐欺取財及行使偽造特種文書之犯意，於96年4 月3 日
    下午1 時30分許，在高雄市前金區○○○路109 號彰化銀行
    東高雄分行前，持上開偽造之彰化銀行東高雄分行空白支票
    ，欲向乙○○詐借23萬元，並出示偽造之「陸正寅」身分證
    1 張表明自己為發票人而行使之，足以生損害於「陸正寅」
    及內政部對於戶籍管理之正確性，經乙○○當場發覺支票上
    所載銀行地址有異，旋持向彰化銀行東高雄分行行員黃昭得
    查證，經黃昭得檢視後證實上開支票確屬偽造，致未得逞，
    乙○○隨即報警處理。嗣高雄市政府警察局新興分局前金分
    駐所員警謝迺夫於同日下午2 時許，到場處理而盤查其身份
    時，甲○○另基於行使偽造特種文書之犯意，出示前揭偽造
    之「陸正寅」身分證供員警查對而行使之，足以生損害於「
    陸正寅」、內政部對於戶籍管理之正確性及警方偵查之正確
    性。甲○○於被帶往警局途中，在員警謝迺夫發現該身分證
    係偽造之前，即向謝迺夫坦承該身分證係偽造而自首犯行，
    經警當場扣得偽造之「陸正寅」身分證1 張、偽造之「陸正
    寅」印章1 枚、偽造之彰化銀行空白支票15張及支票存根31
    張、附表所示支票2 張。
二、案經高雄市政府警察局新興分局報告臺灣高雄地方法院檢察
    署檢察官偵查起訴。
    理  由
一、本件證人乙○○、丙○○、黃昭得於警詢中之陳述及證人乙○○、丙○○、謝迺夫於檢察官偵查中經具結而為之陳述，
    業經檢察官、被告及辯護人於本院審判程序表示同意作為證
    據，被告及辯護人並當庭表示捨棄詰問權，本院審酌上開筆
    錄作成時，較無人情施壓或干擾，亦無不當取供之情形，認
    為以之作為本案之證據亦屬適當，依刑事訴訟法第159 條之
    5 第1 項規定，上開證人於警詢及偵查中之證言自具有證據
    能力。
二、上開事實，業據被告甲○○於本院審理中坦承不諱，並經證
    人乙○○、丙○○、黃昭得、謝迺夫分別於警、偵詢及原審
    法院證述綦詳，復有偽造之「陸正寅」身分證1 張、偽造之
    「陸正寅」印章1 枚、偽造之彰化銀行空白支票15張及支票
    存根31張、附表所示支票2 張扣案可稽，被告之自白核與事
    實相符，堪予採信。本件事證明確，被告犯行洵堪認定。
三、核被告所為，其偽造公印文、偽造「陸正寅」身分證後，旋
    持偽造之「陸正寅」身分證向乙○○詐借現款未得逞部分，
    係犯刑法第339 條第3 項、第1 項之詐欺取財未遂罪、第
    218 條第1 項之偽造公印文罪及第216 條、212 條之行使偽
    造特種文書罪；被告與該不詳姓名男子間，就偽造公印文、
    偽造特種文書犯行，有犯意聯絡及行為分擔，為共同正犯；
    被告所犯上開3 罪，係一行為觸犯數罪名之想像競合犯，應
    從一重論以偽造公印文罪。又被告向員警出示偽造之「陸正
    寅」身分證部分，係犯刑法第216 條、212 條之行使偽造特
    種文書罪。被告所犯上開偽造公印文罪、行使偽造特種文書
    罪間，犯意各別，行為態樣不同，應予分論併罰。又被告偽
    造特種文書後復持以行使，偽造之低度行為應為行使之高度
    行為所吸收，不另論罪。再被告所犯詐欺取財未遂罪部分，
    起訴書雖未引論罪條文，惟犯罪事實欄已敘明，本院自得予
    以審理。另被告所犯偽造公印文部分，雖未經公訴人起訴，
    惟此部分與公訴人起訴部分有想像競合犯之裁判上一罪關係
    ，本院自得併予審理。
四、查被告前於90年間，因妨害風化罪，經臺灣臺中地方法院判
    處有期徒刑6 月確定，並於94年3 月21日縮刑期滿執行完畢
    ，有臺灣高等法院被告前案紀錄表在卷可稽，其於執行完畢
    5 年內故意再犯本件2 罪有期徒刑以上之罪，均為累犯，應
    各依刑法第47條第1 項之規定加重其刑。又被告所犯行使偽
    造特種文書罪部分，被告於犯罪後，在未被有偵查權限公務
    員發覺為犯罪嫌疑人之前，即主動向員警表明該身分證係屬
    偽造並接受裁判，業據證人即員警謝迺夫於偵查及原審證述
    甚明，被告所為已符合自首之要件，其所犯行使偽造特種文
    書罪部分，應依刑法第62條前段規定減輕其刑，並先加後減
    之。
五、被告犯罪事證明確，原審據以論罪科刑，固非無見；惟查：
    (一)被告所犯偽造公印文罪部分，原判決漏未審理併予以論罪
    科刑，尚有未洽。(二)原判決據上論結欄漏未引用刑法第28條
    、第55條、第47條第1 項，亦有疏失。(三)被告行使偽造特種
    文書罪部分，原判決未認定被告之犯行足以生損害於「陸正
    寅」及內政部對於戶籍管理之正確性，主文亦未諭知：足以
    生損害於公眾「及他人」，自非適法。(四)附表所示支票2 張
    係被告所有供犯罪預備之物，應依刑法第38條第1 項第2 款
    宣告沒收，原判決誤依刑法第38條第1 項第3 款規定宣告沒
    收，顯有未合。(五)被告犯罪時間在96年4 月24日以前，合於
    中華民國96年罪犯減刑條例第2 條第1 項第3 款規定之減刑
    條件，應減其刑期二分之一，原判決未及依上開規定減刑，
    亦有未當。檢察官上訴意旨指摘原判決未論以偽造公印文罪
    為不當，核有理由，且原判決另有前開可議之處，自應由本
    院將原判決撤銷改判。爰審酌被告以空頭支票為手段詐欺取
    財，不僅侵害被害人權益，更影響金融秩序及交易安全，又
    偽造公印文及行使偽造之身分證，破壞戶籍管理之正確性並
    影響警方偵查方向，危害治安，惡性非輕，惟念其因缺錢花
    用致有本件犯行，犯罪動機單純，犯後坦承犯行，已知悔悟
    ，犯罪後態度尚佳，被害人尚無損失等一切情狀，分別量處
    如主文第2 項所示之刑，以資警惕。又被告上開2 罪之犯罪
    時間均在96年4 月24日以前，均應依中華民國96年罪犯減刑
    條例第2 條第1 項第3 款規定各減為有期徒刑7 月及3 月，
    並定其應執行之刑。扣案之「陸正寅」印章1 枚係偽造，依
    刑法第219 條，不論屬於被告與否，應諭知沒收；扣案偽造
    之「陸正寅」身分證1 張係被告所有因犯偽造特種文書罪所
    得之物，已經被告陳明，應依刑法第38條第1 項第3 款規定
    宣告沒收；偽造之彰化銀行東高雄分行空白支票15張及支票
    存根31張，係被告所有供犯詐欺取財罪所用之物，業據被告
    供明，均應依刑法第38條第1 項第2 款規定宣告沒收；至附
    表所示支票2 張雖未行使，亦無證據證明係偽造，惟仍屬被
    告所有預備犯詐欺取財罪所用之物，應依刑法第38條第1 項
    第2 款規定宣告沒收。而扣案之「陸正寅」身分證上偽造之
    「內政部印」公印文1 枚，因偽造之「陸正寅」身分證1 張
    業經宣告沒收，該公印文即無再依刑法第219 條規定宣告沒
    收之必要，附此敘明。
六、公訴意旨另以：被告明知扣案之彰化銀行東高雄分行空白支
    票15張及支票存根31張均屬偽造，竟仍持向乙○○借款而行
    使之，因認被告涉犯刑法第201 條第2 項之行使偽造有價證
    券罪嫌，嗣原審法院審理中，蒞庭檢察官認被告行使時該等
    支票尚未填載完成，僅具文書之性質，而變更起訴法條認被
    告涉犯刑法第216 條、第210 條之行使偽造私文書罪嫌云云
    。按犯罪事實應依證據認定之，無證據不得認定犯罪事實；
    刑事訴訟法第154 條第2 項定有明文。訊據被告堅詞否認有
    何行使偽造支票之犯行，辯稱：我是購買人頭支票（即俗稱
    之「芭樂票」）使用，我不知道扣案之支票係偽造，我並無
    行使偽造支票之犯意等語。經查，我國金融業發展蓬勃，對
    民眾申辦支票服務並無嚴格之身分限制，一般人民只需信用
    記錄正常，皆可申辦，故社會上以人頭向銀行申辦支票存款
    帳戶請領支票簿後再售予他人使用之情形時有所聞。蓋人頭
    支票係真正之支票，並無被識破之風險，在人頭信用破產前
    均可不斷使用，縱令遭查獲亦僅觸犯詐欺罪，並非重罪，因
    此，犯罪集團常以此為犯罪態樣。故被告自報紙上購買支票
    ，其主觀上認為其購得之支票係真正之人頭支票，並非毫無
    可能。因而，被告是否知悉該等支票係偽造而有行使偽造私
    文書或行使偽造有價證券之犯意，尚非無疑。本件並無積極
    證據足證被告知悉該等支票係偽造，揆諸前開法條意旨，此
    部分應認為不能證明被告犯罪，本應為無罪之諭知，惟此部
    分與前開有罪部分，公訴人以裁判上一罪關係起訴，爰不另
    為無罪之諭知，附此敘明。
據上論結，應依刑事訴訟法第369 條第1 項前段、第364 條、第
299 條第1 項前段，刑法第28條、第218 條第1 項、第216 條、
第212 條、第339 條第1 項、第3 項、第55條、第47條第1 項、
第62條、第219 條、第38條第1 項第2 款、第3 款、第51條第5
款，中華民國96年罪犯減刑條例第2 條第1 項第3 款、第7 條第
1 項、第2 項，判決如主文。
本案經檢察官陳建年到庭執行職務。
中    華    民    國    96    年    9    月    14     日
                  刑事第九庭    審判長法  官  翁慶珍
                                      法  官  陳  箐
                                      法  官  范惠瑩
以上正本證明與原本無異。
行使偽造特種文書部分不得上訴。
偽造公印文如不服本判決應於收受本判決後10日內向本院提出上
訴書狀，其未敘述上訴理由者，並得於提起上訴後10日內向本院
補提理由書狀（均須按他造當事人之人數附繕本）「切勿逕送上
級法院」。
中    華    民    國    96    年    9     月    14    日
                                      書記官  吳華榮
附錄本件論罪科刑法條：
中華民國刑法第218條第1 項
偽造公印或公印文者，處 5 年以下有期徒刑。
中華民國刑法第339 條
意圖為自己或第三人不法之所有，以詐術使人將本人或第三人之
物交付者，處5 年以下有期徒刑、拘役或科或併科1 千元以下罰
金。
以前項方法得財產上不法之利益或使第三人得之者，亦同。
前二項之未遂犯罰之。
中華民國刑法第216 條
行使第 210 條至第 215 條之文書者，依偽造、變造文書或登載
不實事項或使登載不實事項之規定處斷。
中華民國刑法第212條
偽造、變造護照、旅券、免許證、特許證及關於品行、能力服務
或其他相類之證書、介紹書，足以生損害於公眾或他人者，處1
年以下有期徒刑、拘役或300 元以下罰金。
附表：
┌─────┬────┬────┬─────┬────────┬───────┐
│支票號碼  │發票日期│帳號    │發票人    │付款人          │金額          │
├─────┼────┼────┼─────┼────────┼───────┤
│QL0000000 │96.04.10│01353-6 │心朝裕工業│臺灣中小企業銀行│貳拾伍萬柒千元│
│          │        │        │有限公司  │東高雄分行      │257,000元     │
│          │        │        │          │                │              │
├─────┼────┼────┼─────┼────────┼───────┤
│QL0000000 │96.04.10│01353-6 │心朝裕工業│臺灣中小企業銀行│貳拾伍萬伍千元│
│          │        │        │有限公司  │東高雄分行      │255,000元     │
└─────┴────┴────┴─────┴────────┴───────┘
